臺灣高等法院刑事判決　　　　　　　　94年度上訴字第1815號
上　訴　人　甲○○
即　被　告
選任辯護人　曹運蘭律師
上列上訴人因偽造有價證券等案件，不服臺灣板橋地方法院93年
度易字第154號，中華民國94年5月6日第一審判決（起訴案號：
臺灣板橋地方法院檢察署93年度偵字第1597號），提起上訴，本
院判決如下：
    主  文
上訴駁回。
    事  實
一、甲○○原出資經營嘉鴻起重工程有限公司（下稱嘉鴻公司）
    ，為該公司實際負責人，因甲○○前以其名義所開立之支票
    曾跳票信用不良，遂委由女友陳淑娟為嘉鴻公司之登記負責
    人，惟甲○○嗣將其於嘉鴻公司之出資額轉讓予鄭錦彰，並
    於民國（下同）90年5月30日，由該公司登記之負責人陳淑
    娟與鄭錦彰簽訂協議書，在90年6月11日由經濟部中部辦公
    室核准變更登記該公司負責人為鄭錦彰。甲○○明知陳淑娟
    已非嘉鴻公司負責人，無權再以嘉鴻公司名義開立支票，然
    為清償積欠綽號阿財（施明財）成年男子之債務，於90年12
    月間，與陳淑娟共同基於意圖供行使之用之犯意聯絡，利用
    鄭錦彰於簽立前揭協議書及辦妥變更登記嘉鴻公司負責人後
    ，仍未至台北國際商業銀行溪洲分行辦理變更嘉鴻公司之前
    所開立支票帳戶（帳號為0000000000000號）公司印鑑，且
    未向陳淑娟索還該支票帳戶公司印鑑章之機會，由陳淑娟盜
    蓋其之前所保管該支票帳戶公司印鑑章於附表一所示支票之
    發票人欄，填載發票日為91年1月3日，面額為新臺幣（下同
    ）七萬元，偽造如附表一所示支票，完成發票手續而偽造有
    價證券，再交予甲○○，甲○○即在臺北縣蘆洲市附近，持
    向不知情之綽號阿財（施明財）成年男子行使，清償之前積
    欠之債款七萬元，該支票輾轉由不知情之廖守平、麗儀服飾
    實業股份有限公司取得，復經提示交換而兌現。嗣因嘉鴻公
    司於台北國際商業銀行溪洲分行所開立之前揭支票帳戶出現
    退票情形，經銀行通知鄭錦彰，始由鄭錦彰查悉上情。
二、案經臺灣板橋地方法院檢察署檢察官自動檢舉偵查起訴。
    理  由
一、上訴人即被告甲○○於原審坦承於前揭時地，由陳淑娟簽發
    並交付如附表一所示之支票，再持向綽號阿財之成年男子行
    使，以清償積欠之債款七萬元，嗣該支票經提示交換兌現等
    情（原審卷第38頁），惟否認偽造有價證券犯行，辯稱略以
    ：「並非嘉鴻公司實際負責人，只是擔任司機，其他業務沒
    有參與，對簽立協議書完全不知情，係在簽立協議書之後第
    二天，陳淑娟才說，僅向陳淑娟借用如附表一所示之支票，
    並不知陳淑娟於公司轉讓後前往銀行領取嘉鴻公司支票帳戶
    之25張空白支票使用」云云，嗣上訴後與辯護意旨均改稱：
    「係向陳淑娟借用其個人在上海銀行土城分行支票，非附表
    一所示之支票，原審未詳查」等語，並稱：「由陳國雄於偵
    查稱薪水由陳淑娟當面交給我，證人侯建調於原審稱負責人
    為陳淑娟，向她領錢，車輛調派由陳淑娟負責，應徵口試決
    定錄取等，可證實陳淑娟為公司實際負責人，被告非公司名
    義或實際上負責人，陳淑娟所稱大小章交給被告所陳不一而
    不可採」等語，惟查：
(一)、本件認定事實所引用之本件卷內所有卷證資料（包含人證與
    文書證據、物證等證據），並無證據證明係公務員違背法定
    程序所取得，且當事人與辯護人於審判期日均陳明：「（卷
    內所有之卷證資料之證據能力有何意見？）沒有意見」，又
    本件被告以外之人於審判外之陳述，亦無刑事訴訟法第159
    條之1至之3所規定之不得作為證據之情形，且卷內之文書證
    據，亦無刑事訴訟法第159條之4之顯有不可信之情況與不得
    作為證據之情形，則依刑事訴訟法第159條至159條之5之規
    定，本件認定事實所引用之本件卷證所有證據（包含人證與
    文書證據、物證等證據），既經當事人於審判程序陳明對於
    證據能力沒有意見或未聲明異議，視為同意作為證據，且經
    審酌該言詞陳述或書面陳述作成時之情況，認為適當者，亦
    得為證據之刑事訴訟法第159條之5之規定，均認為有證據能
　　力，亦即本件判決所引用之卷證資料，包括人證、書證、物
    證（如上海商業銀行函），或共同被告陳淑娟於偵查之陳述
    ，雖未經具結，但依前揭規定，均認有證據能力，合先敘明
    。
(二)、按「律師於執行職務時，不得有故為矇蔽欺罔之行為，亦不
    得偽造變造證據、教唆偽證或為其他刻意阻礙真實發現之行
    為」，律師倫理規範第23條定有明文，本件原審93年4月14
    日訊問時，係由原辯護人曹運蘭律師在場，被告於當日之訊
    問時坦承：「我只有跟陳淑娟借一張七萬元的支票，發票人
    是嘉鴻公司，陳淑娟拿給我的支票是陳淑娟開好給我的，我
    又交給施明財，因為我欠施明財錢」等語（原審卷第38頁）
    ，而曹運蘭律師所撰寫之辯護狀，亦清楚記載：「因欠施明
    財錢，乃向陳淑娟借票，陳淑娟乃持嘉鴻公司之印章簽發嘉
    鴻公司之支票借給被告」等語（原審卷第51頁），而被告於
    陳淑娟為被告之92偵緝字第1005號偵查程序作證，證稱：「
    （交給阿財支票是何人交付？）是在公司轉讓之後，那張支
    票，金額七萬元，我請陳淑娟幫我寫，並由陳淑娟在上面蓋
    章」等語，而陳淑娟則稱：「（是否如此？）是，都是甲○
    ○回來要求我開票，他說多少錢，我就幫他寫，再把印章拿
    出來蓋」等語，且被告於檢察官將之從證人身分改以被告身
    分訊問時後，更明確再次陳稱：「我有交給阿財支票，嘉鴻
    公司之支票」等語（偵緝字第1005號卷第93頁反面、第94
    頁），然被告上訴本院後，曹運蘭律師所撰寫之辯護狀，竟
    為：「被告在迭次偵審中供述均係以向陳淑娟借用個人支票
    ，而非所指要求簽發附表一所示之支票」等語（辯護狀第9
    頁第12行），而被告亦改變陳述，稱係向陳淑娟借個人名義
    支票，二人所陳均與卷證資料以及曹運蘭律師在原審所提之
    辯護狀內容完全相反，而被告為先後不同陳述或尚可諒解，
    然曹運蘭律師為國家授證之法律專業人士，其執行職務受律
    師法與律師倫理規範之約束，則其前述所為是否違背前開律
    師倫理規範第23條，已值得商榷，再準備期日上訴人即被告
    經合法通知未到庭，曹運蘭律師陳稱被告生病，然於審理期
    日所提出之私人診所診斷證明書，卻為「左足踝腫痛，懷疑
    痛風性關節炎」，又曹運蘭律師於上訴審準備期日，改變其
    於原審之陳述，稱被告係向陳淑娟借用陳淑娟個人名義之上
    海銀行土城分行支票，並非附表一之嘉鴻公司支票，然經向
    上海商業銀行土城分行函查，據該行覆稱，並無陳淑娟之客
    戶，而另向上海商業銀行樹林分行查詢結果，該行覆稱，客
    戶陳淑娟於90年10月至91年4月，並無七萬元之交易之資料
    ，以上有該二銀行之函在卷可查證，足徵被告與曹運蘭律師
    於上訴審所為之辯解陳述，因為前後矛盾，並且與證據不吻
    合，所為辯解之可信度顯然甚低，並無證據證明力可言。
(三)、被告與辯護人於本院審理程序，對陳淑娟於偵查程序所陳之
    證據能力並不爭執（其於原審依法具結陳述之部分有證據能
    力），僅稱陳淑娟所陳不實在，是顯然僅就陳淑娟所為陳述
    之證據證明力有所爭執，至於陳淑娟所為陳述之證據能力，
    依據刑事訴訟法第159條之5第1項、第2項規定，本院審酌該
    言詞陳述作成時之情況，認為適當，得為證據，是陳淑娟於
    偵查未經具結之偵查陳述，其證據能力不因刑事訴訟法第
    287之2條規定而受影響。而陳淑娟所陳於前揭時間簽發如附
    表一所示之支票，並交付予被告，由被告持向綽號阿財（施
    明財）之成年男子行使，以清償之前積欠之債款七萬元，該
    支票輾轉由廖守平、麗儀服飾實業股份有限公司取得，並經
    提示交換兌現乙節，已據被告迭於偵查（偵緝字第1005號偵
    卷第94頁）及原審坦承（原審卷第38頁），核與陳淑娟所陳
    以及廖守平於偵查證述情節相符（偵緝字第1005號偵卷第90
    頁背面、第93頁背面），復有如附表一所示支票影本附卷足
    憑（偵字第22450號偵卷第28頁背面）。
(四)、且證人陳淑娟於原審證稱：「嘉鴻公司設立前，與甲○○是
    同居的男女朋友，甲○○想成立公司，但成立公司的時候，
    甲○○的信用不良，才用我的名字作為申請嘉鴻公司的負責
    人，嘉鴻公司實際上出資額多少，我不知道，都是甲○○家
    裡出資的，實際上負責公司營運的人是甲○○」等語，而被
    告甲○○亦於原審稱：「陳淑娟所言實在，嘉鴻公司設立之
    前，在農民銀行確實是有支票，有告訴陳淑娟說我的支票有
    問題，確實是為了這個原因而請陳淑娟出名擔任負責人去成
    立嘉鴻公司」等語（原審卷第105頁），參以證人鄭錦彰於
    原審證稱：「是甲○○跟我談嘉鴻公司的出資及資產頂讓，
    但是我不曉得陳淑娟是這家公司負責人，後來是陳淑娟跟我
    簽約，我是跟甲○○與陳淑娟一起算頂讓價金，該給他們的
    錢，都有算清楚」等語，被告甲○○亦稱：「鄭錦彰之前跟
    我接洽簽約的事情，但是翌日鄭錦彰就跟陳淑娟簽約，他認
    為選在五月底簽約比較好算」等語（原審卷第188頁），況
    被告甲○○於偵查稱：「於90年5月30日與鄭錦彰簽立契約
    ，將我所有嘉鴻公司之出資額讓與，簽約時，我在外面，我
    亦知道契約內容，是由我將物品點交鄭錦彰」等語（偵緝字
    第1005號偵卷第27頁背面、第33頁正面），足認被告因之前
    以其名義所開立之支票曾發生跳票，致信用不良，遂委由其
    女友陳淑娟擔任嘉鴻公司之登記負責人，被告係出資經營嘉
    鴻公司之實際負責人，嗣並將其於嘉鴻公司之出資額轉讓予
    鄭錦彰，並由公司登記負責人陳淑娟於90年5月30日出面與
    鄭錦彰簽訂協議書。
(五)、被告甲○○於偵查具結證稱：「我與陳淑娟與其他之人合夥
    」（偵緝字第1005號卷第27頁反面），足徵其參予嘉鴻公司
    之經營事務，而陳國雄雖於偵查證稱陳淑娟發薪水等詞，然
    陳淑娟緊接陳述其僅負責接電話跑銀行等詞，而被告隨即稱
    ：「（是否如此？）是，我主要是負責外面工作，寫字的部
    分，由陳淑娟處理」、「是我將物品點交鄭錦彰」等語（同
    上卷第33頁），足徵被告與陳淑娟係分工負責嘉鴻公司業務
    ，是被告甲○○聲請傳喚之證人侯建調雖於原審證稱：「我
    是擔任嘉鴻公司吊車司機，在我任職期間，公司負責人是陳
　　淑娟，我都是跟她領錢，車輛的調派也都是陳淑娟處理的，
  　被告也是吊車司機，有時候也有兼業務」云云（原審卷第84
    頁），惟尚不能僅憑陳淑娟曾參與嘉鴻公司之員工薪資發放
    及車輛調派等情，因陳淑娟與被告之分工負責，即認被告非
    嘉鴻公司之實際負責人，況證人侯建調復證稱：「不清楚甲
    ○○是否有參與公司的決策，嘉鴻公司是由那些人出資，並
    不清楚」等語（原審卷第96至98頁），則證人侯建調所證，
    自無從為被告有利證明，至於被告雖辯稱：「並非嘉鴻公司
    實際負責人，對簽立協議書完全不知情，係在簽立協議書之
    後第二天，陳淑娟才跟我說」云云，然此項辯解與其於偵查
    所稱之：「我亦知道契約內容，是我將物品點交鄭錦彰」等
    詞（偵緝字第1005號卷第33頁）不合，而被告於陳淑娟為被
    告之92偵緝字第1005號案件中，係以證人身分陳述，則其所
    為之陳述，衡諸初供與非被告身分之常理，應較真實可採，
    則其嗣後辯解不知情等詞，顯然不可取。
(六)、證人鄭錦彰於原審證稱：「簽約的時候，在律師事務所才知
    道公司的負責人是陳淑娟，我有告訴陳淑娟說不可以用公司
    名義的票，當時甲○○沒有在場，簽合約之後，我與陳淑娟
    回到嘉鴻公司，甲○○與陳淑娟當時都有在場，我有告訴他
    們之前開的票就開了，但從現在開始不可以再用公司的票」
    等語（原審卷第185至186頁），顯見被告將其於嘉鴻公司出
    資額轉讓予鄭錦彰後，該公司原登記負責人陳淑娟自無權再
    以嘉鴻公司名義簽發支票。惟被告於偵查稱：「是在公司轉
    讓之後，那張支票金額七萬元，請陳淑娟幫我寫，並由陳淑
    娟在上面蓋章」等語，陳淑娟稱：「都是甲○○回來，要求
    我開票，他說多少錢，我就幫他寫，再把印章拿出來蓋」等
    語（偵緝字第1005號偵卷第93頁背面），足證附表一所示之
    支票，係於被告將嘉鴻公司出資額轉讓予鄭錦彰後，陳淑娟
    出於被告之要求所簽發，參諸被告將其於嘉鴻公司之出資額
    轉讓予鄭錦彰，並由該公司登記負責人陳淑娟於90年5月30
    日出面與鄭錦彰簽訂協議書等情，並有協議書影本一份在卷
    可佐（原審93年度易字第67 號案卷第53頁至第55頁），而
    嘉鴻公司於90年6月8日，由原登記負責人陳淑娟及新任負責
    人鄭錦彰填具變更登記申請書並檢附相關資料，向經濟部中
    部辦公室申請變更登記公司負責人、出資額轉讓等事項，並
    經經濟部中部辦公室於90年6 月11日核准變更登記該公司負
    責人為鄭錦彰等情，亦有經濟部中部辦公室93年5月3日經（
    93）中辦三字第09330892050 號書函所附嘉鴻公司登記案卷
    可稽，則被告要求陳淑娟開立支票，並取得陳淑娟所交付以
    嘉鴻公司名義簽發如附表一所示支票之時間為90年12月間，
    顯係在被告將其於該公司之出資額轉讓予鄭錦彰，並辦妥變
    更公司負責人為鄭錦彰之事宜後約半年，而被告之前既係嘉
    鴻公司實際負責人，且出面與鄭錦彰接洽出資額轉讓事宜，
    其於要求陳淑娟簽發及持以行使附表一所示支票時，焉有不
    知陳淑娟已無權以嘉鴻公司名義簽發支票之理，是被告與陳
    淑娟有共同犯意聯絡行為分擔且為共犯甚明。
(七)、證人鄭錦彰於原審證稱：「有告知被告甲○○於出資額轉讓
    後，即不可再使用嘉鴻公司名義之支票」等語（原審卷第18
    6頁），復參酌嘉鴻公司之前於台北國際商業銀行溪洲分行
    所開立支票帳戶（帳號為0000000000000號），於91年4月9
    日始經變更公司印鑑，且由該公司原負責人陳淑娟變更為鄭
    錦彰，此有臺北國際商業銀行溪洲分行93年3月9日（093）
    北銀溪字第11號函所附戶名、印鑑更換申請書附卷足稽（見
    93年度易字第67號案卷第26頁至第29頁），尤證被告與陳錦
    娟係利用鄭錦彰於簽立前揭協議書及辦妥變更嘉鴻公司負責
    人為鄭錦彰後，仍未至台北國際商業銀行溪洲分行辦理變更
    嘉鴻公司之前所開立支票帳戶公司印鑑，且未向陳淑娟索還
    該等支票公司印鑑章之機會，由陳淑娟盜蓋其所保管嘉鴻公
    司之公司章，而共同偽造如附表一所示支票，再由被告持向
    綽號阿財（施明財）之男子行使，雖無證據證明被告有與陳
    淑娟，於90年12月12日前往銀行領取嘉鴻公司支票帳戶之25
    張空白支票，惟被告既明知陳淑娟無權再開立如附表一所示
    之支票，其仍要求陳淑娟開立，並持以行使，即成立偽造有
    價證券之犯行，其所辯稱並不知陳淑娟於公司轉讓後前往銀
    行領取嘉鴻公司支票帳戶25張空白支票使用云云，縱認屬實
    ，亦不能解免所應負偽造有價證券之罪責。
(八)、綜上，被告所辯係卸責而不足採，本件事證明確，被告犯行
    堪予認定，應依法論科。
二、論罪科刑部分：
(一)、核被告甲○○所為，係犯刑法第201條第1項之偽造有價證券
    罪（與本件情節相同，即公司轉讓之後，無權再以公司名義
    簽發支票，最高法院判決有罪確定之案件，有91年度台上字
    第4940號、91年度台上字第2671號判決可參）。至起訴書雖
    僅論及被告所涉詐欺得利之犯行，惟檢察官94年1月4日補充
    理由書，已就原起訴書所載之被告犯罪事實加以補充更正，
    併予論列被告所涉前揭偽造有價證券犯行，自得審究被告所
    犯偽造有價證券行為。被告與陳淑娟就偽造有價證券犯行，
    有犯意聯絡及行為分擔，為共同正犯。被告盜用印章之行為
    ，為其偽造有價證券之部分行為，且其行使偽造有價證券之
    低度行為應為偽造有價證券之高度行為所吸收，均不另論罪
    。
(二)、原審認被告罪證明確，並適用刑事訴訟法299條第1項前段，
    刑法第28條、第201條第1項、第205條，罰金罰鍰提高標準
    條例第1條前段之規定，審酌被告偽造有價證券持以行使，
    擾亂社會經濟秩序，及被告犯罪動機、目的、手段、素行，
    暨被害人嘉鴻公司所受之損害等一切情狀，量處有期徒刑
    年貳月。至偽造之如附表一所示之支票一張，應依刑法第
    205條之規定宣告沒收。附表一所示支票發票人欄內所蓋之
    嘉鴻起重工程有限公司、陳淑娟之印文，係嘉鴻公司、陳淑
    娟之真印章所蓋之印文，並非偽造印章之印文，故毋庸另為
    沒收之諭知（48年度台上字第113號判例參照）。
(三)、經核原判決認事用法並無不合，量刑之諭知均屬妥適，上訴
    人即被告上訴意旨所執前詞否認犯罪，指摘原判決不當，為
    無理由，應予駁回。
三、不另為無罪諭知部分：
(一)、公訴意旨（即檢察官94年1月4日補充理由書所載）另以：被
    告甲○○為嘉鴻公司之實際負責人，陳淑娟為其女友兼該公
    司之名義負責人，緣陳淑娟曾向鄭錦彰借貸200萬元而無力
    清償，遂於90年5月30日與鄭錦彰簽立協議書，讓與嘉鴻公
  　司之出資額及所有之資產設備（包括工程車六輛）予鄭錦彰
    ，並約定未清償之吊車貸款，仍由嘉鴻公司負擔繳納，詎被
    告甲○○與陳淑娟共同基於意圖為自己不法利益之概括犯意
    ，先向鄭錦彰詐稱嘉鴻公司在台北國際商業銀行溪洲分行開
　　立之支票存款帳戶所請領之支票，均已用於交付租賃公司用
    以繳納貸款，待所有支票均兌現後再變更負責人印鑑或結清
    帳戶，可避免換票及變更連帶保證人之麻煩等語，並交付不
    實之嘉鴻公司支票印鑑章與鄭錦彰，而鄭錦彰不疑有詐，未
    於承受嘉鴻公司之時即變更負責人印鑑章之事宜；再推由陳
    淑娟於90年12月12日，持嘉鴻公司之印鑑章，向台北國際商
    業銀行溪洲分行領取空白支票25張，台北國際商業銀行溪洲
    分行因而誤信陳淑娟仍為嘉鴻公司之負責人，而如數交付該
    申領之空白支票予陳淑娟，復推由陳淑娟簽發如附表二所示
    支票而偽造之，交由被告甲○○行使，嗣台北國際商業銀行
    溪洲分行通知鄭錦彰，鄭錦彰始知上情，因認被告甲○○涉
    有刑法第339條之詐欺罪嫌及同法第201條第1項之偽造有價
    證券罪嫌云云。
(二)、按犯罪事實應依證據認定之，無證據不得認定犯罪事實，又
    不能證明被告犯罪者，應諭知無罪之判決，刑事訴訟法第
    154條第2項、第301條第1項分別定有明文。次按認定不利於
　　被告之事實，須依積極證據，茍積極之證據本身存有瑕疵而
  　不足為不利於被告事實之認定，即應為有利於被告之認定，
    更不必有何有利之證據，而此用以證明犯罪事實之證據，猶
    須於通常一般人均不至於有所懷疑，堪予確信其已臻真實者
    ，始得據以為有罪之認定，倘其證明尚未達到此一程度，而
    有合理性之懷疑存在，致使無從為有罪之確信時，即應為無
    罪之判決（82年度臺上字第163號判決、76年臺上字第4986
    號、30年上字第816號等判例參照）。而刑事訴訟法第161條
    已於91年2月8日修正公布，其第1項規定：檢察官就被告犯
    罪事實，應負舉證責任，並指出證明之方法，因此檢察官對
    於起訴之犯罪事實，應負提出證據及說服之實質舉證責任，
    倘所提出之證據，不足為被告有罪之積極證明，或其指出證
    明之方法，無從說服法院以形成被告有罪之心證，基於無罪
    推定之原則，自應為被告無罪判決之諭知（92年台上字第
    128號判例參照）。又當事人得聲請法院調查證據，而法院
    為發見真實，亦得依職權調查證據，但限於維護公平正義或
    對被告之利益有重大關係之事項為限，修正刑事訴訟法第
    163條第1、2項定有明文。故法院固得依職權調查證據，但
    並無蒐集證據之義務。蒐集證據乃檢察官或自訴人之職責，
    事實審法院應以調查證據為其主要職責，其調查之範圍，亦
    以審判中所存在之一切證據為限，案內不存在之證據，即不
    得責令法院為發現真實，應依職權從各方面蒐集證據（91年
    度台上字第5846號判決參照）。末按刑法上詐欺罪之成立，
    要以加害者有不法得財或得利之意思而實施詐欺行為，被害
    者因此行為，致表意有所錯誤而為財產上處分，受有損害，
    且加害者所用行為，堪認為詐術者，始足當之（19年度上字
    第1699號、46年度臺上字第260號等判例參照），從而行為
    人如非自始基於不法得財或得利之意圖，客觀上無施用詐術
    之行為，或並無損害發生，或者所受損害，非由欺罔行為陷
    於錯誤所致，均不得遽以詐欺罪相繩；至於債務人未依債務
    本旨履行其債務或提出給付等情形，若非出於自始無意履行
    債務之詐欺犯意所致者，尚與刑法第339條之詐欺罪構成要
    件有間；矧詐欺罪之規範意旨，固在於禁止行為人於私經濟
    領域中使用欺罔之手段損人利己，然私經濟行為本有不確定
    性及交易風險，於私法自治及市場經濟等原則下，欲建立私
    人間財產上權義關係者，亦應參酌自身主、客觀條件、對方
    之資格、能力、信用，及可能損益，並評估其間風險等而為
    決定，除有該當於前開詐欺罪構成要件之具體情事得被證明
    屬實外，自不能以債務人不履行其債務而致債權人蒙受損失
    ，即遽謂該債務人詐欺，否則詐欺之刑事責任與民事債務不
    履行責任將失其分際。
(三)、公訴意旨認被告甲○○涉有詐欺罪嫌及偽造有價證券罪嫌，
    係以被告之自白、鄭錦彰之指述、共犯陳淑娟之供述，及台
    北國際商業銀行溪洲分行支票領取證影本一紙、支票存款戶
    退票備查卡影本一紙、退票理由單影本十張、支票影本五張
    為其論據。
(四)、訊據被告否認有何詐欺、偽造有價證券犯行，辯稱略以：「
    並非嘉鴻公司實際負責人，只是擔任司機，其他的業務，沒
    有參與，對簽立協議書乙事完全不知情，且沒有向鄭錦彰表
    示嘉鴻公司開立之支票存款帳戶所請領之支票，均已用於交
    付租賃公司用以繳納貸款，待所有支票均兌現後再變更負責
    人印鑑或結清帳戶，可避免換票及變更連帶保證人之麻煩之
    語，僅係向陳淑娟借用如附表一所示之支票，並不知陳淑娟
    於公司轉讓後前往銀行領取嘉鴻公司支票帳戶25張空白支票
    使用，且亦未持附表二所示之支票行使，係陳淑娟將該等領
    取之空白支票交由吉三建材行之彭聖翔行使」等語。
(五)、查本件被告係出資經營嘉鴻公司之實際負責人，嗣並將其於
    嘉鴻公司之出資額轉讓予鄭錦彰，並由公司登記負責人陳淑
    娟於90年5月30日出面與鄭錦彰簽訂協議書等情，已如前述
    ，被告所辯其非嘉鴻公司實際負責人，並對與鄭錦彰簽立協
    議書乙事完全不知情乙節，固無足採，然鄭錦彰於偵查時所
    提告訴狀雖指訴：「陳淑娟向鄭錦彰詐稱嘉鴻公司在台北國
    際商業銀行溪洲分行開立之支票存款帳戶所請領之支票，均
    已用於交付租賃公司用以繳納貸款，待所有支票均兌現後再
    變更負責人印鑑或結清帳戶，可避免換票及變更連帶保證人
    之麻煩，而以上開方式施用詐術致陷於錯誤」云云（偵字第
    22450號偵卷第4頁背面），惟該份告訴狀未指明本案被告有
    參與陳淑娟所為之詐欺犯行，鄭錦彰嗣於警詢、偵查亦均未
    指述被告有施用前揭詐術（偵字第22450號偵卷第16頁至第
    17頁，及偵緝字第1005號偵卷第17頁背面），及至原審93年
    度易字第67號案審理時證稱：「頂讓公司時未拿到該公司之
    支票印鑑章與空白支票，我表示要自己另行開戶，而未向陳
    淑娟及甲○○索討嘉鴻公司之支票印鑑章，陳淑娟及甲○○
    並未向我表示為避免換票麻煩，待已開立支票全部兌現後再
    交付支票印鑑章辦理變更之內容，他們只說嘉鴻公司原支票
    帳戶由渠等自行處理」等語（原審93年度易字第67號案卷93
    年9月3日審判筆錄），依鄭錦彰之指述，尚難認被告有公訴
    意旨所指向鄭錦彰施用詐術之情，雖鄭錦彰於原審翻異前詞
    證稱：「陳淑娟跟甲○○都在公司內，當時他們有說所有的
　　票都兌現之後，才變更公司登記，他們說換票很複雜，所以
　  等票都兌現後再處理」等語（原審卷第185至188頁），惟鄭
    錦彰就被告是否有上揭公訴意旨所指向鄭錦彰施用詐術乙節
    ，前後反覆不一，其於原審所為指述有瑕疵而不能遽信，且
    亦無其他積極證據證明鄭錦彰所指被告施用詐術之情，自無
    法遽認被告有向鄭錦彰施用此等詐術，並致鄭錦彰陷於錯誤
    之行為，尚不得以詐欺得利之罪名相繩。
(六)、又嘉鴻公司於台北國際商業銀行所開立之前揭支票帳戶，固
    於90年12月12日遭領取空白支票25張等情，有支票領取證影
    本在卷可憑（偵字第22450號偵卷第25頁），經原審法院於
    93年度易字第67號案審理時向台北國際商業銀行溪洲分行函
    詢究係何人領取該等空白支票，台北國際商業銀行溪洲分行
    函覆略以：「因領取日為90年至今已過多時，惟可確定該空
    白支票領取留存資料與領票證印章相同」等語，有台北國際
    商業銀行溪洲分行93年4月1日（093）北銀溪字第19號函附
    於該案卷可憑，已難證明被告確有於90年12月12日至該銀行
    領取嘉鴻公司支票帳戶空白支票25張。又核對支票領取證影
    本與被告所行使之如附表一所示支票影本，如附表一所示支
    票之支票號碼，固屬90年12月12日所領取空白支票25張之一
    ，然陳淑娟於偵查先後證稱：「如附表一所示支票，係由我
    所寫，且把印章拿出來蓋」、「在公司轉讓約半年後，但時
    間是在我在吉三建材行工作前約91年2、3月，我將空白支票
    簿、嘉鴻公司之大小章，在吉三建材行交給甲○○，在這之
    前，嘉鴻公司大小章及支票簿都由我保管」等語（偵緝字第
    1005號偵卷第92頁背面、第93頁），縱以該等支票公司印鑑
    章，於91年2、3月前仍係由陳淑娟所保管乙節，而得推論該
    等25張空白支票，係由陳淑娟於90年12月12日向台北國際商
    業銀行溪洲分行所領取，惟亦乏證據證明被告有指示陳淑娟
    或與陳淑娟共同持嘉鴻公司印鑑章向台北國際商業銀行溪洲
    分行領取該等25張空白支票，自無法認定被告確有對台北國
    際商業銀行溪洲分行施用詐術而取得前揭空白支票，亦不能
    論以被告詐欺取財罪責。
(七)、且卷附支票存款戶退票備查卡影本一紙、退票理由單影本十
    張、支票影本五張（偵緝字第1005號偵卷第59頁、第61頁至
    第65頁，及偵字第22450號偵卷第26頁至第30頁），僅能證
    明附表二所示之支票經提示遭退票或兌現之事實，究無法證
    明附表二所示之支票係經由被告所行使；再附表二編號三所
    示之支票影本（偵字第22450號偵卷第30頁），受款人載為
    吉三建材有限公司（依被告所陳，該公司負責人為彭聖翔）
    ，經原審合法傳換拘提證人彭聖翔均未到庭，自無從認定附
    表二所示支票係由被告簽發並行使，而被告於偵查稱：「在
    公司轉讓之後，那張支票金額七萬元，請陳淑娟幫我寫，並
    由陳淑娟在上面蓋章」等語，陳淑娟於偵查亦稱：「都是甲
    ○○回來，要求我開票，他說多少錢，就幫他寫，再把印章
    拿出來蓋」等語（偵緝字第1005號偵卷第93頁背面），則被
    告及陳淑娟於偵查均僅自白附表一所示支票共同簽發之事實
    ，並未陳述簽發附表二所示支票，亦無證據證明附表二所示
    支票係由被告所簽發或持以行使，尚無從論以被告此部分偽
    造有價證券之罪責。
(八)、綜上，公訴意旨所指被告詐欺、偽造有價證券犯罪事實，依
    其所提鄭錦彰、陳淑娟之陳述，及台北國際商業銀行溪洲分
    行支票領取證、支票存款戶退票備查卡、退票理由單十張、
    支票五張，均不足為被告有罪之積極證明，無從形成被告有
    罪之心證，揆諸前揭說明，基於無罪推定原則，就此部分本
    應為被告無罪判決之諭知，惟公訴意旨（即依檢察官94年1
    月4日補充理由書犯罪事實、所犯法條部分所載）認此部分
    與前揭論罪科刑部分，有裁判上一罪之牽連犯、連續犯關係
    ，自不另為無罪之諭知。
據上論斷，應依刑事訴訟法第368條，判決如主文。
本案經檢察官王安明到庭執行職務。
中　　華　　民　　國　　94　　年　　8 　　月　　9 　　日
　　　　　　　　　刑事第十七庭審判長法　官  蘇隆惠
　　　　　　　　　　　　　　　　　  法　官  林瑞斌
　　　　　　　 　 　　　　　　　　　法　官  施俊堯
以上正本證明與原本無異。
如不服本判決，應於收受送達後10日內向本院提出上訴書狀，其
未敘述上訴之理由者並得於提起上訴後10日內向本院補提理由書
（均須按他造當事人之人數附繕本）。
                                    書記官  陳彥蕖
中　　華　　民　　國　　94　　年　　8 　　月　　9 　　日
附表一：
支票票號QE0000000、發票日91年1月3日、發票人嘉鴻起重工程
有限公司（負責人陳淑娟）、票面金額新臺幣柒萬元、付款人台
北國際商業銀行溪洲分行。
附表二：
附表二之發票人均為嘉鴻起重工程有限公司（負責人陳淑娟）、
付款人均為台北國際商業銀行溪洲分行。
編號一：票號0000000，發票金額新台幣（下同）320,000元，發
　　　　票日91年1月15日，已兌現
編號二：票號0000000，發票金額245,000元，發票日91年1月25
        日，已兌現。
編號三：票號0000000，發票金額298，800元，發票日91年1月25
        日，受款人為吉三建材行。
編號四：票號0000000，發票金額338，500元，發票日期91年3月
        31日，退票理由單編號：00000000。
編號五：票號0000000，發票金額30，000元，發票日期91年4月8
　　　　日，退票理由單編號：00000000。
編號六：票號0000000，發票金額174，000元，發票日期91年2月
　　　　22 日，已兌現。
編號七：票號0000000，發票金額279，870元，發票日期91年4月
　　　　30 日，退票理由單編號：00000000。
編號八：票號0000000，發票金額150，000元，發票日期91年4月
　　　　25 日，退票理由單編號：00000000。
編號九：票號0000000，發票金額160，000元，發票日期91年4月
　　　　30日，退票理由單編號：00000000。
編號十：票號0000000，發票金額91，000元，發票日期91年4月5
　　　　日，退票理由單編號：00000000。
編號十一：票號0000000，發票金額18，000元，發票日期91年3
　　　　月31日，退票理由單編號：00000000。
編號十二：票號0000000，發票金額20，000元，發票日期91年4
　　　　月30日，退票理由單編號：00000000。
編號十三：票號0000000，發票金額208，000元，發票日期91年4
　　　　月10日，退票理由單編號：00000000。
編號十四：票號0000000，發票金額78，000元，發票日期91年6
　　　　月8日，退票理由單編號：00000000。
附錄：本案論罪科刑法條全文
刑法第201條
意圖供行使之用，而偽造、變造公債票、公司股票或其他有價證
券者，處三年以上十年以下有期徒刑，得併科三千元以下罰金。
行使偽造、變造之公債票、公司股票或其他有價證券，或意圖供
行使之用，而收集或交付於人者，處一年以上七年以下有期徒刑
，得併科三千元以下罰金。
